【裁判字號】    99,簡上,136
【裁判日期】    991029
【裁判案由】    詐欺
【裁判全文】
臺灣彰化地方法院刑事判決             99年度簡上字第136號
公  訴  人  臺灣彰化地方法院檢察署檢察官
上  訴  人
即  被  告  甲○○○○○ ○○.
           【中文譯名：阮氏雪.
輔  佐  人  
即被告之夫  王來福
上列上訴人即被告因詐欺案件，不服本院簡易庭99年度簡字第10
92號中華民國99年6 月28日第1 審簡易判決（檢察官聲請簡易判
決處刑案號：99年度偵字第4706號），提起上訴，本院管轄第2
審合議庭判決如下︰
    主  文
上訴駁回。
    犯罪事實及理由
一、本案經本院審理結果，認第1 審判決認事用法及量刑均無不
    當，應予維持，並引用第1 審判決書記載之犯罪事實、證據
    及理由（如附件）。
二、本案上訴人即被告甲○○○○○ ○○○ TUYET MAI【中文譯名：阮氏
    雪梅；越南國國籍；下稱被告】上訴意旨以：其使用系爭帳
    戶存摺及提款卡已好幾年，而遺失當日，因其持提款卡及載
    有提款卡密碼之存摺至自動櫃員機提領金錢轉匯回越南後，
    返回自己經營之越南小吃店內，發現店內已有客人等候，其
    隨即將系爭帳戶存摺及提款卡逕置放於小吃店內桌上，並進
    入廚房做菜給客人吃，嗣後其雖發現上揭物品失竊，然因該
    帳戶內並無其他存款，而未報警處理，為此請求撤銷原判決
    ，改為被告無罪之諭知云云。
三、證據能力部分：
  (一)按被告以外之人（包括證人、鑑定人、告訴人、被害人及共
    同被告等）於審判外之陳述雖不符刑事訴訟法第159 條之1
    至之4 之規定，而經當事人於審判程序同意作為證據，法院
    審酌該言詞陳述或書面陳述作成時之情況，認為適當者，亦
    得為證據，刑事訴訟法第159 條之5 第1 項定有明文。其立
    法意旨在於傳聞證據未經當事人之反對詰問予以核實，原則
    上先予排除。惟若當事人已放棄反對詰問權，於審判程序中
    表明同意該等傳聞證據可作為證據，基於尊重當事人對傳聞
    證據之處分權使訴訟程序得以順暢進行，上開傳聞證據則有
    證據能力（最高法院94年度臺上字第4890號判決要旨參照）
    。亦即，傳聞證據未經當事人之反對詰問予以核實，原則上
    先予排除，惟若當事人已放棄詰問或未聲明異議，基於證據
    資料愈豐富，愈有助於真實發現之理念，且強化言詞辯論主
    義，法院自可承認該傳聞證據例外擁有證據能力。經查，證
    人乙○○於警詢中之陳述（參見警卷第4 頁至第6 頁），雖
    係被告以外之人於審判外之陳述，性質上屬傳聞證據，惟經
    檢察官、被告均同意作為證據，又本院審酌該言詞陳述作成
    時之情況，並查無其他不法之情狀，足認為得為本案之證據
    ，依刑事訴訟法第159 條之5 之規定，有證據能力。
  (二)以下本案所引用被告以外之人於審判外之言詞或書面陳述（
    除理由欄一(一)所述部分外），而不符合刑事訴訟法第159 條
    之1 至第159 條之4 之規定者，均經本院於審理時當庭直接
    提示而為合法之調查，檢察官、被告均同意作為證據，本院
    審酌前開證據作成或取得之狀況，均無非法或不當取證之情
    事，亦無顯不可信之情況，故認為適當而均得作為證據。是
    前開證據，依刑事訴訟法第159 條之5 之規定，均具有證據
    能力，先予敘明。
  (三)除法律另有規定外，實施刑事訴訟程序之公務員因違背法定
    程序取得之證據，其有無證據能力之認定，應審酌人權保障
    及公共利益之均衡維護，刑事訴訟法第158 條之4 定有明文
    。本案所引用之非供述證據，並無證據證明係實施刑事訴訟
    程序之公務員違背法定程序所取得，且檢察官、被告均未表
    示無證據能力，自應認均具有證據能力。
四、訊據被告固不否認其曾向臺灣企銀申辦前揭帳戶存摺、提款
    卡及密碼使用之事實，然矢口否認有何幫助詐欺取財之犯行
    ，並辯稱：其持提款卡及記載有提款卡密碼之存摺至自動櫃
    員機提領金錢後，返回自己經營之越南小吃店，因見客人在
    店內等待，其隨即將上揭物品置放於該小吃店內之桌上，並
    進入廚房做菜給客人吃，嗣後其發現上揭物品失竊後，因認
    該帳戶內並無存款，而未報警處理，其無幫助詐欺取財云云
    。惟查：
  (一)上揭犯罪事實，業據證人即被害人乙○○於警詢中陳述明確
    （參見警卷第4 頁至第5 頁），復有臺灣企銀99年1 月14日
    99二林字第90007 號函檢附之客戶資本資料查詢及客戶資料
    1 份、臺北市警察局大安分局和平東路派出所受理詐騙帳戶
    通報警示簡便格式表、受理各類案件紀錄表、受理刑事案件
    報案三聯單影本各1 紙（參見同上警卷第13頁、第15頁、第
    16頁）、臺灣企銀99年8 月30日99二林字第0053號函檢附之
    金往來明細及開戶資料各1 份（參見本院卷宗）附卷可佐，
    核屬相符，是證人乙○○上揭所述內容，應可採信。
  (二)被告雖辯稱其發覺上揭物品遺失後，並未報警處理，亦未辦
    理掛失云云，然查：
    1.如常人發現存摺、金融卡及密碼遺失時，依社會常情，一
      般人均會立即向原帳戶之金融機構申報遺失，藉以辦理補
      發帳戶存摺，避免自身財產遭受損失，復審酌被告既能向
      前揭銀行申請帳戶並領取提款使用，且於本院審理中自承
      知悉提領現金後，會將現金貴重物放在自己身上，而不會
      隨意置放桌上，又其對於警詢、偵訊及本院審理中所詢問
      之問題均能理解陳述，此有警詢、偵訊及本院審判筆錄各
      1 份在卷可查，足徵被告應是有相當智識及社會經驗之人
      ，當知悉存摺、提款卡等物亦係重要物品，應無可能僅將
      提領現金放在身上，而隨意將可提領現金之提款卡及存摺
      ，恣意置放在任何人得輕易發現拿取之處，是被告所辯其
      將系爭提款卡及記載有提款卡密碼之存摺置於店內桌上云
      云，已與常情大相逕庭；又被告發現前揭帳戶存摺、提款
      卡等物遺失時，亦具有向金融機構或警察單位申報遺失止
      付之能力，被告既申請前揭帳戶存摺、提款卡及密碼使用
      ，如該等物品確實遺失，一般通常知識經驗之人均知應立
      即向金融機構辦理掛失止付，況被告於本院審理中亦自承
      前揭帳戶存摺，係其唯一仍在使用之帳戶存摺，有錢就會
      匯回越南（參見本院99年10月19日審判筆錄第9 頁）等語
      觀之，足見該帳戶存摺、提款卡係被告常用之物，如被告
      發現其常用存摺、提款卡遺失時，理應儘速向銀行申請遺
      失補發，以供自己平常使用，更防止遭受不法集團冒用該
      帳戶存摺、提款卡及密碼作為行騙之工具，惟被告竟未加
      聞問，亦無為向金融機構申請掛失止付之防範措施，以求
      減少自身損失，其所為已與常情有違，所辯情節，當有可
      疑之處，自不足採信。
    2.另前揭真實姓名、年籍均不詳之成年人利用人頭帳戶遂行
      詐欺取財犯行，必對該帳戶是否屬於警示帳戶之情形詳加
      確認，否則如使用業經金融機構設定為警示帳戶之存摺，
      將使前揭真實姓名、年籍均不詳之成年人無法領取詐欺所
      得而徒勞無功，而被害人乙○○接獲詐騙電話而匯款等情
      ，已如前述；另衡諸常情，金融機構之存摺、提款卡及密
      碼事關個人財產權益之保障，其專有性甚高，除非本人或
      與本人親密關係者，難認有何理由可同時取得該存摺、金
      融卡及密碼，且被告於本院審理中亦自承其上揭提款卡密
      碼係亂設云云，參酌一般人如常容易忘記提款卡之密碼，
      當會設定自己容易記憶之提款卡密碼，以避免自己混淆忘
      記，而被告竟亂設密碼，又將密碼記載在容易為他人發覺
      之存摺上，除增加自己使用提款卡之不便外，更使自己設
      定之密碼處於他人容易知悉之情狀下，其所為亦與常情有
      違。從而，依上情觀之，被告所辯其並未將密碼交付予前
      揭真實姓名、年籍均不詳之成年人云云，顯非屬實，被告
      當係於98年12月27日上午10時9分 起至98年12月27日下午
      4 時許止之間之某時，交付前揭所示之銀行存摺、提款卡
      及密碼予前揭真實姓名、年籍均不詳之成年人使用，應堪
      認定。
    3.按刑法上之故意，依第13條第1 項、第2 項之規定，分為
      直接故意（或確定故意）與間接故意（或不確定故意）2
      種。行為人對於構成犯罪之事實，明知並有使之發生（實
      現）該事實之決意，進而實行該犯罪決意之行為，乃直接
      故意；行為人對於構成犯罪之事實，預見其有發生（實現
      ）之可能，因該犯罪事實之發生（實現）不違背其本意，
      乃予容認，任其發生（實現）之情形，為間接故意（最高
      法院97年度臺上字第1275號判決要旨參照）。又間接故意
      與有認識的過失（又稱疏虞過失）之區別，在於二者對構
      成犯罪之事實雖均預見其能發生，但前者對其發生並不違
      背其本意，後者則確信其不發生（最高法院95年度臺上字
      第4518號判決要旨參照）。經查，金融帳戶為個人之理財
      工具，一般民眾皆可以存入最低開戶金額之方式自由申請
      開設金融帳戶存摺，並無任何特殊限制，且得同時在不同
      金融機構申請多數存款帳戶存摺使用，並無借用他人帳戶
      存摺使用之必要。而金融存款帳戶，攸關存戶個人財產權
      益之保障，專屬性甚高，衡諸常理，若非與本人有密切關
      係者，不可能交付個人帳戶存摺及提款卡，縱有交付個人
      帳戶存摺予他人使用之特殊情形，亦必會先行瞭解他人使
      用帳戶存摺之目的始行提供。況以電話通知中獎、個人資
      料外洩或其他類似之不法詐騙份子，經常利用他人存款帳
      戶存摺、提款卡以遂行犯行，類此案件在社會上層出不窮
      ，亦屢經報章雜誌及其他新聞媒體再三披露，避免此等專
      屬性甚高之物品被不明人士利用為與財產有關之犯罪工具
      ，亦為一般生活認知所應有之認識。是被告將其所有之前
      揭銀行帳戶之存摺、提款卡及密碼交付予上開真實姓名、
      年籍均不詳之成年人使用等情，已如前述，縱無證據證明
      被告明知前揭真實姓名、年籍均不詳之成年人之犯罪態樣
      ，然就前揭真實姓名、年籍均不詳之成年人，嗣後將被告
      交付之帳戶存摺供詐欺所得之用，顯不違反被告本意，被
      告自有幫助該真實姓名、年籍均不詳之成年人詐欺取財之
      未必故意。被告所辯並未參與犯罪，其不知情云云，顯不
      足採。
  (三)綜上所述，被告提供系爭帳戶存摺、提款卡及密碼予前揭真
    實姓名、年籍均不詳之成年人，幫助該真實姓名、年籍均不
    詳之成年人遂行詐欺取財犯行，事證至為明確，被告事後辯
    稱其遺失前揭銀行存摺、提款卡及密碼云云，顯屬卸責之詞
    ，不足採信，本案罪證明確，被告犯行堪予認定。
五、核被告所為，係犯刑法第30條第1 項前段、刑法第339 條第
    1 項之幫助詐欺取財罪。按刑法關於正犯、從犯之區別，本
    院所採見解，係以其主觀之犯意及客觀之犯行為標準，凡以
    自己犯罪之意思而參與犯罪，無論其所參與者是否犯罪構成
    要件之行為，皆為正犯，其以幫助他人犯罪之意思而參與犯
    罪，其所參與者，苟係犯罪構成要件之行為，亦為正犯，必
    以幫助他人犯罪之意思而參與犯罪，其所參與者又為犯罪構
    成要件以外之行為，始為從犯（最高法院25年上字第2253號
    判例要旨參照）。是如未參與實施犯罪構成要件之行為，且
    係出於幫助之意思提供助力，即屬幫助犯，而非共同正犯。
    經查，前揭真實姓名、年籍均不詳之成年人基於為自己不法
    所有之犯意聯絡，施用詐術，使被害人乙○○陷於錯誤，而
    將本人之財物交付，前揭真實姓名、年籍均不詳之成年人所
    為，係犯刑法第339 條第1 項之詐欺取財罪。又被告基於幫
    助詐欺犯意，提供上開帳戶存摺、提款卡及密碼予前揭真實
    姓名、年籍均不詳之成年人，意圖為自己不法之所有，以詐
    術使被害人乙○○陷於錯誤，而匯款至被告提供之上揭帳戶
    ，並無相當證據證明被告有參與詐欺犯行之構成要件行為，
    是被告顯係以幫助他人為詐欺取財犯罪之意思，其所參與者
    僅係提供前開存摺、提款卡及密碼等資料，亦即參與犯罪構
    成要件以外之行為，依前開說明，被告提供帳戶存摺等物幫
    助前揭真實姓名、年籍均不詳之成年人，向被害人乙○○詐
    欺取財，自應論以被告幫助詐欺取財罪。被告幫助他人犯前
    開罪名，爰依刑法第30條第2 項之規定，按正犯之刑減輕之
    。至被告交付予前開真實姓名、年籍均不詳之成年人之前開
    銀行存摺（含提款卡、密碼），雖係被告供犯罪所用之物，
    然既已交付前開真實姓名、年籍均不詳之成年人使用，顯已
    移轉其所有權予前開真實姓名、年籍均不詳之成年人而非被
    告所有，且均非違禁物，亦別無證據足資證明係屬應沒收之
    物，爰不另宣告沒收。
六、按關於刑之量定及緩刑之宣告，係實體法上賦予法院得為自
    由裁量之事項，倘其未有逾越法律所規定之範圍，或濫用其
    權限，即不得任意指摘為違法，以為第三審上訴之理由。（
    最高法院75年臺上字第7033號判例要旨參照）；量刑輕重，
    係屬事實審法院得依職權自由裁量之事項，苟已斟酌刑法第
    57條各款所列情狀而未逾越法定刑度，不得遽指為違法（最
    高法院72年臺上字第6696號判例要旨參照）。又在同一犯罪
    事實與情節，如別無其他加重或減輕之原因，下級審量定之
    刑，亦無過重或失輕之不當情形，則上級審法院對下級審法
    院之職權行使，原則上應予尊重（最高法院85年度臺上字第
    2446號判決要旨參照）。原審以被告犯刑法第30條第1 項、
    第339 條第1 項幫助詐欺取財犯行事證明確，且審酌被告明
    知目前社會上以各種方式詐財之惡質歪風猖獗，令人防不勝
    防，復加以詐財者多借用人頭帳戶致警方追緝困難，詐欺事
    件層出不窮，手法日益翻新，竟甘願淪為提供自己金融帳戶
    存摺等物，以供他人逃避犯罪之查緝，嚴重破壞社會治安及
    有礙金融交易秩序，助長犯罪歪風，增加追緝犯罪困難，造
    成前揭被害人之損失，並考量被告無前科等一切情狀，據以
    論罪科刑，判處被告有期徒刑3 月，並諭知易科罰金之折算
    標準，核無違誤或不當，上訴人上訴意旨指摘原判決不當，
    請求撤銷原判決，改為被告無罪之諭知，難認有理由，應駁
    回其上訴。
據上論斷，應依刑事訴訟法第455 條之1 第1 項、第3 項、第37
3 條、第368 條，判決如主文。
本案經檢察官詹喬偉到庭執行職務。
中    華    民    國    99    年    10    月    29    日
                        刑事第八庭審判長法官 游秀雯
                                  法      官 王素珍
                                  法      官 唐中興
以上正本證明與原本無異。
本件不得上訴。
中    華    民    國    99    年    10    月    29    日
                                  書  記  官 黃國源
【附錄本案判決論罪科刑法條全文】：
中華民國刑法第339條
意圖為自己或第3 人不法之所有，以詐術使人將本人或第3 人之
物交付者，處5 年以下有期徒刑、拘役或科或併科1,000 元以下
罰金。
以前項方法得財產上不法之利益或使第3人得之者，亦同。
前2項之未遂犯罰之。

司法院資訊處製作；財團法人民間司法改革基金會備份。
